【裁判字號】    98,消債清,8
【裁判日期】    980709
【裁判案由】    清算事件
【裁判全文】
臺灣臺南地方法院民事裁定             98年度消債清字第8號
債  務  人  甲○○
上列當事人因消費者債務清理事件聲請清算，本院裁定如下：
    主    文
聲請駁回。
聲請費用由債務人負擔。
    理    由
一、本件聲請意旨略以：債務人有不能清償債務之情事，且無擔
    保或無優先權之債務總額未逾新臺幣（下同）1,200萬元，
    復未經法院裁定開始清算程序或宣告破產，前雖與債權金融
    機構成立債務協商，約定每月償還36,779元，然債務人每月
    兼課時數不甚穩定，每月平均收入扣除必要支出後，已無法
    維持最低生活，因而毀諾。債務人有不可歸責於己致履行協
    商條件顯有重大困難之事由，符合消費者債務清理條例第3
    條、第151條第5項但書之規定，爰依上開規定，提出財產及
    收入狀況說明書、債權人清冊、債務人清冊，聲請清算等語
    。
二、按聲請更生或清算不合程式或不備其他要件者，法院應以裁
    定駁回之，但其情形可以補正者，法院應定期間先命補正，
    消費者債務清理條例第8條定有明文。次按債務人與金融機
    構協商成立者，不得聲請更生或清算，但因不可歸責於己之
    事由，致履行顯有重大困難者，不在此限；本條例施行前，
    債務人依金融主管機關協調成立之中華民國銀行公會會員辦
    理消費金融案件無擔保債務協商機制與金融機構成立之協商
    ，準用前項之規定，消費者債務清理條例第151條第5項、第
    6項亦分別有明文規定。衡諸債之關係，係以當事人間之信
    賴關係為基礎，為社會經濟組織之重要支柱，故當事人於以
    法律行為追求自己之利益之際，亦應顧及對方之利益，並考
    量債權債務在社會上之作用，本於誠實及信用之原則，行使
    債權及履行債務。是對於已陷入經濟上困境之消費者，若任
    其於惡性循環之債務窘境中生存，將衍生嚴重之社會問題，
    難以維持安定之社會經濟秩序，故為兼顧債權人、債務人雙
    方之利益，對陷於經濟上困境之消費者，乃允其於消費者債
    務清理條例施行後，得選擇以重建型之更生程序或清算型之
    清算程序清理其債務，藉以妥適調整債務人與債權人及其他
    利害關係人間之權利義務關係，保障債權人獲得公平受償，
    並謀求消費者經濟生活之重建復甦機會。惟對於已與金融機
    構協商成立，或於本條例施行前，已依金融主管機關協調成
    立之中華民國銀行公會會員辦理消費金融案件無擔保債務協
    商機制與金融機構成立協商之債務人，若非因不可歸責於己
    之事由，致履行顯有重大困難，僅係為圖謀減免債務，而不
    為債務之履行，自有違債權契約為誠信契約之本旨，故依消
    費者債務清理條例第151條第6項準用同條第5項前段之規定
    ，不得聲請更生或清算，始能避免肇致道德危險。
三、經查：
（一）債務人前於消費者債務清理條例施行前，依金融主管機關
      協調成立之中華民國銀行公會會員辦理消費金融案件無擔
      保債務協商機制與金融機構於95年6月20日成立協商，雙
      方約定總債務分80期，債務人每月應償還款項合計為36,7
      79元，履行至97年1月始毀諾不再履行，有債務人提出協
      議書、無擔保債務還款計劃及台新銀行陳報狀各1份在卷
      可稽，堪信為真實。
（二）債務人主張目前每月兼課時數不甚穩定，影響收入，每月
      平均收入不足償還協商金額，實有不可歸責於己之事由而
      毀諾。且98年起崑山科大與朝陽文化基金會因開課人數不
      足亦無排課，債務人收入僅餘長女給付之扶養費11,500元
      ，僅能維持基本生活所需云云，惟查：
（１）債務人自承92年2月退休時領有私校公保退休金4,200,000
      元、台北市教育局核發91,851元、優退離職金469,959元
      ，共計4,761,810元，有債務人98年4月27日陳報狀1份在
      卷可稽。債務人雖主張上開退休金中有大筆金額係用以清
      償銀行債務，且其92年2月至97年1月之總收入（含上開退
      休金）扣除總支出後仍不足300,775元云云，惟查，債務
      人93年至95年間有數量可觀之信用卡預借現金及信用貸款
      ，經統計後，93年借款222萬元、94年借款76.8萬元、95
      年借款26.5萬元（總計3,253,000元），有花旗銀行、國
      泰世華銀行、富邦銀行、遠東銀行、中國信託銀行、台新
      銀行、香港上海匯豐銀行陳報狀在卷足憑，經本院命債務
      人說明上開信用卡預借現金及信用貸款用途為何，債務人
      於98年6月22日具狀表示：「係用以繳納信用卡費與民間
      互助會債務，然民間互助會債務無法提供相關證明」。查
      債務人既表示退休金係用以繳納積欠銀行債務，為何債務
      人於93年至95年間仍須不斷大量預借現金以繳納信用卡費
      ？至民間互助會債務部分，因債務人未舉證以實其說，自
      難信其此部分之主張為真實。綜上，債務人顯然未清楚說
      明其上開退休金及93年至95年間大量預借現金之使用情形
      。
（２）債務人於98年4月27日提出之收入支出表，其計算方式係
      以其總收入扣除總支出（含債務部分），惟查，債務人於
      上開期間尚有高額信用卡預借現金及借貸情形（總計3,25
      3,000元），已如前述，此數額債務人並未計入其收入項
      目之一，若加計該3,253,000元，債務人至少尚有2,952,2
      25元未能說明其用途（0000000－000000＝0000000）。債
      務人既有2,952,225元之金額未能詳實說明其用途，而該
      金額又大於債務人之負債總額2,133, 977元，自難認債務
      人有不能清償債務情事。
（３）債務人之收入除子女每月給予扶養費11,500元外，尚有兼
      職收入，依債務人提供之土地銀行存摺資料可知，債務人
      97年1月至97年12月間於崑山科技大學兼課收入共計151,7
      61元，平均每月12,646元（151761÷12＝12646），可知
      債務人97年度每月收入共計24,146元（11500＋12646＝24
      146）。然台灣省97年每月每人最低生活費係9,829元，有
      內政部歷年最低生活費一覽表1份在卷可稽，債務人於履
      行債務期間本應節約省用，過較不寬裕之經濟生活，並誠
      實勤勉地履行債務，以符合公平正義及誠信原則，是本院
      認債務人每月基本生活費用以9,829元為已足。債務人每
      月收入24,146元扣除必要支出9,829元後，賸餘14,317元
      ，雖不足繳納每月協商金額36,779元，然97年5月中華民
      國銀行公會決議，金融機構就曾經參加95年度債務協商毀
      諾客戶提供「個別協商一致性方案」，最優惠可提供延展
      還款期限至180期、0利率，依債務人提出之財團法人聯合
      徵信中心債權人清冊所載債務總金額2,133,977元計算，
      若分180期，每期應繳金額為11,855元，債務人應有能力
      達成個別協商一致性方案，詎債務人於98年7月2日竟致電
      本院表示依其目前收入狀況無力與債權銀行協商，有本院
      審理單1份在卷可稽，實難認債務人有履行債務之誠意。
      再者，債務人於98年3月16日具狀自承其於95年8月時將坐
      落台南縣新化鎮○○段528、549、550地號等3筆土地贈與
      其配偶黃士容，而該3筆土地之現值共計574,381元，有財
      政部臺灣省南區國稅局財產歸屬清單1份、土地登記謄本3
      份在卷足憑，倘債務人當初能出售該3筆土地，必能減輕
      其債務負擔，其每月應償還金額亦能相對減少，債務人當
      更有能力負擔。
（三）綜上，債務人未能詳實說明其上開退休金及93年至95年間
      大量預借現金之使用情形，並於95年8月將上開3筆土地贈
      與其配偶黃士容，復不願向債權銀行申請個別一致性協商
      ，則其主張有不可歸責於己之事由，致履行上開協商顯有
      重大困難云云，自不足採。
四、綜上所述，債務人於消費者債務清理條例施行前，既已與金
    融機構之債權人依金融主管機關協調成立之中華民國銀行公
    會會員辦理消費金融案件無擔保債務協商機制成立協商，且
    又無因不可歸責於己致履行顯有重大困難之事由，則其聲請
    清算，顯然違背消費者債務清理條例第151條第6條準用同條
    第5項前段之規定，且上開欠缺又屬無從補正，從而，依上
    開說明，應予駁回其清算之聲請，爰裁定如主文。
中    華    民    國    98    年    7    月     9     日
              民事第一庭    法      官  蘇正賢
上為正本係照原本作成
如不服本裁定，應於裁定送達後10日內，以書狀向本院提出抗告
，並繳納抗告費新臺幣1千元。
中    華    民    國    98    年    7    月     9     日
                            書  記  官  陳美萍


司法院資訊處製作；財團法人民間司法改革基金會備份。
